臺灣高等法院高雄分院民事判決         100年度選上字第18號
上  訴  人  林傑西
被上訴人    臺灣屏東地方法院檢察署檢察官
訴訟代理人  曾智暐
上列當事人間請求當選無效事件，上訴人對於民國100 年5 月25
日臺灣屏東地方法院100 年度選字第1 號第一審判決提起上訴，
本院於100 年8 月10日言詞辯論終結，判決如下：
    主  文
上訴駁回。
第二審訴訟費用由上訴人負擔。
    事 實 及 理 由
一、上訴人經通知未於言詞辯論期日到場，核無民事訴訟法第38
    6 條各款所列情事，爰依被上訴人聲請，由其一造辯論而為
    判決。
二、被上訴人起訴主張：上訴人為屏東縣議會第17屆議員選舉第
    15選舉區（屏東縣恆春鎮、車城鄉、滿州鄉、牡丹鄉）選舉
    之候選人，而訴外人朱美玉係上訴人之配偶，如附表編號1
    至編號14所示之林春花等14人則皆係設籍於屏東縣鎮恆春鎮
    之鎮民或牡丹鄉之鄉民，為第15選舉區有投票權之選民。上
    訴人為求在選舉中能順利當選，與朱美玉共同基於對於有投
    票權人，行求或交付賄賂，而約其投票權為一定行使之意思
    聯絡，為下列之賄選行為：(一)朱美玉於民國98年10月初某日
    ，前往屏東縣恆春鎮○○路鞍山巷1 弄12號王盧桂美住處，
    交付新台幣（下同）2 萬5000元予王盧桂美，請其以該款項
    向第15選區具有投票權之選民行賄買票，請選民投票予上訴
    人；王盧桂美明知朱美玉此舉係在對有投票權人交付賄賂，
    仍與上訴人及朱美玉基於共同對有投票權人交付賄賂之意思
    聯絡而應允之，於98年10月底某日，先後2 次在屏東縣恆春
    鎮○○路忠孝巷1 弄9 號林春花住處外面各交付1000元，合
    計2000元予林春花，約定林春花就該次議員選舉投票權為圈
    選上訴人之一定之行使，林春花即基於投票收賄之意思，收
    下2000元賄款，同意投票予上訴人。(二)由上訴人與朱美玉，
    或朱美玉於附表所示之時間前往附表所示之地點，交付有投
    票權之林春花、羅洪玉花、盧添花、黃林玉花、黃月嬌、陳
    貴花、余春妹、黃連玉、李文生、劉秀美、許銀妹、葉秀梅
    、劉秀花、呂亞珍等14人如附表所示金額之賄款，請林春花
    等人於縣議員選舉投票日，將選票投給上訴人，而約定投票
    權為一定之行使，除葉秀梅、劉秀花2 人拒絕收受外，其餘
    12人均收受賄款，上訴人與朱美玉犯公職人員選舉罷免法第
    99條第1 項之投票行賄罪。上訴人雖於該次選舉落選，但當
    選人洪明輝亦因有公職人員選舉罷免法第120 條第1 項第3
    款之情事，經屏東地院以99年度選字第4 號民事判決其當選
    無效確定，並由內政部以100 年1 月19日內授中民字第1000
    0302192 號函解除洪明輝議員職權，中央選舉委員會依公職
    人員選舉罷免法第74條第2 項規定，於100 年1 月28日以中
    選務字第1003150051號公告落選之上訴人遞補當選。爰依選
    罷法第120 條第1 項第3款 規定，求為判決：中央選舉委員
    會民國100 年1 月28日公告臺灣省屏東縣議會第17屆議員選
    舉第15選舉區遞補當選人林傑西之當選無效。
三、上訴人則以：伊係受邀參加土地公廟舉辦之聖誕活動之際，
    由朱美玉將2000元放入功德箱內，並未向黃連玉行賄；又朱
    美玉交付款項予林春花之正確時間應在9 月間，非被上訴人
    所指之6 、7 月間，伊事先不清楚朱美玉於98年10月初交付
    王盧桂美2 萬5000元向第15選區具有投票權之選民行賄之事
    ；亦不知朱美玉有向陳貴花、李文生、許銀妹、呂亞珍交付
    賄款等語，資為抗辯。
四、原法院判決被上訴人勝訴。上訴人提起上訴，求為：(一)原判
    決廢棄。(二)被上訴人在第一審之訴駁回。被上訴人則求為駁
    回上訴。
五、本院判斷：
  (一)上訴人於原審對檢察官起訴犯罪事實即被上訴人起訴主張上
    訴人買票賄選之事實，承認有賄選行為（原審卷179 頁），
    上訴人於偵查中亦自承「（本次你參加縣議員選舉，你與你
    太太朱美玉約花多少錢向選民買票? ）我花了70萬元至100
    萬元」、「（是你與你太太朱美玉、黃玉嬌、余、盧大姐他
    們負責發放? ）是的」、「（你用來發送賄款的錢是從你或
    你太太的帳戶提領? ）是從我太太朱美玉在彰化銀行的戶提
    領」（原審卷127 至128 頁），朱美玉復稱「（本次議員選
    舉時，你與你先生是透過那些人買票? ）我與我先生透過盧
    大姐、黃月嬌、余春妹等人幫我先生買票」（原審卷131 頁
    ），渠等陳述賄選買票之經過，核與上訴人、朱美玉及王盧
    桂美於刑事法院供承有被上訴人主張之賄選買票事實相符（
    本院卷29頁），核與林春花（原審卷58至63頁、157 至158
    頁）、劉秀美（原審卷66至69頁、143 至145 頁）、劉秀花
    （原審卷70至72頁、146 至148 頁）、葉秀梅（原審卷73至
    76頁、149 至151 頁）、羅洪玉花（原審卷91至95頁）、盧
    添花（原審卷85至90頁）、黃林玉花（原審卷98至100 頁）
    、黃月嬌（原審卷102 至104 頁）、陳貴花（原審卷109 至
    112 頁）、余春妹（原審卷77至82頁）、黃連玉（原審卷13
    8 至142 頁）、李文生（原審卷113 至118 頁）、許銀妹（
    原審卷105 至107 頁）、呂亞珍（原審卷119 至125 頁）在
    刑事案件或偵查中陳述大致合。並有扣押王盧桂美自朱美
    玉處收受預備供行賄用之現金2 萬5000元，扣除已交付林春
    花2000元及用以購買飲料、檳榔之7000元，剩餘之1 萬6000
    元及收受賄款之林春花、羅洪玉花、盧添花、黃月嬌、陳貴
    花、余春妹、黃連玉、李文生、劉秀美、許銀妹、呂亞珍繳
    出如附表所示賄款計2 萬3000元可佐，故被上訴人主張上訴
    人有賄選買票，核屬可採。上訴人自承與朱美玉於98年6 、
    7 月間某日，共同向林春花賄選買票之事實（即附表編號1
    之事實），足見自斯時起，上訴人即有進行競選之計劃，開
    始遂行其行賄之意思，故自此之後之賄選買票行為，均包括
    在其整體行賄之計劃範疇，上訴人與朱美玉係夫妻關係，利
    害與共，朱美玉委請王盧桂美賄選買票及朱美玉對附表編號
    9 、11、14之人交付賄賂之行為，均應認共同與上訴人賄選
    買票行為。上訴人抗辯：伊與朱美玉間無買票之意思聯絡，
    林春花賄選部分，伊不在場亦不知悉，伊亦未向黃連玉賄選
    買票，事先不清楚朱美玉於98年10月初交付王盧桂美2 萬50
    00元向第15選區具有投票權之選民行賄買票，亦不知朱美玉
    有向陳貴花、李文生、許銀妹、呂亞珍交付賄款云云，均非
    可採。上訴人聲請訊問証人朱美玉及王盧桂美，即無必要。
  (二)上訴人抗辯：附表編號9 之李文生係伊侄子，編號14呂亞珍
    係李文生之女友，兩人均在伊競選總部幫忙，朱美玉交付渠
    等各1000元，係作為總部廚房工作幫忙之津貼，且2 人一定
    會投票予伊，伊不用向2 人買票云云。惟據李文生稱：其未
    在上訴人競選總部擔任任何職務，朱美玉確有拿1000元予伊
    ，要伊支持上訴人，伊與上訴人係朋友，平時未交往，上訴
    人只有在選舉時才會找伊（原審卷113 至117 頁），呂亞珍
    亦稱：朱美玉交1000元予伊時，要伊支持上訴人（原審卷12
    4 頁）等語，足見上訴人上開抗辯，純屬事後卸責之詞，即
    無足取。
六、綜上所述，被上訴人以上訴人有賄選行為為由，依公職人員
    選舉罷免法第120 條第1 項第3 款規定，提起屏東縣議會第
    17屆議員選舉第15選舉區遞補當選人林傑西之當選無效，為
    有理由，應予准許。原審判決上訴人當選無效，於法並無不
    合。上訴意旨指摘原判決不當，求予廢棄改判，為無理由，
    應予駁回其上訴。兩造其餘証據資料不影響判決結果，爰不
    逐一贅述，併予敘明。
七、據上論結，本件上訴為無理由，依民事訴訟法第449 條第1
    項、第78條、第385 條第1 項前段，判決如主文。
中    華    民    國   100    年    8     月    24    日
                            選舉法庭
                                審判長法官  許明進
                                法      官  徐文祥
                                法      官  李炫德
以上正本證明與原本無異。
本件不得上訴。
中    華    民    國   100    年    8     月    24    日
                                書  記  官  賴梅琴
附表：
┌──┬─────────┬─────┬─────┬───────┬──────┐
│編號│時間及地點        │交付賄款及│選民      │行賄方式      │行賄金額    │
│    │                  │在場之人  │          │              │（新臺幣）  │
├──┼─────────┼─────┼─────┼───────┼──────┤
│1   │民國98年6 、7 月間│朱美玉交付│林春花    │朱美玉將現金塞│2,000元     │
│    │某日20時許，在屏東│賄款，林傑│          │進林春花手中，│（繳回）    │
│    │縣恆春鎮○○路忠孝│西在場    │          │並拜託支持林傑│            │
│    │巷1 弄1 號前      │          │          │西            │            │
├──┼─────────┼─────┼─────┼───────┼──────┤
│2   │98年8 月間某日，在│朱美玉交付│羅洪玉花  │朱美玉當場交付│2,000元     │
│    │屏東縣恆春鎮○○路│賄款，林傑│          │現金，並拜託支│（繳回）    │
│    │121 巷3 弄10號    │西在場    │          │持林傑西      │            │
│    │                  │          │          │              │            │
├──┼─────────┼─────┼─────┼───────┼──────┤
│3   │98年8 月間某日，在│朱美玉交付│盧添花    │朱美玉將現金塞│2,000元     │
│    │屏東縣恆春鎮○○路│賄款，林傑│          │進盧添花手中，│（繳回）    │
│    │鞍山巷1 弄16號    │西前曾在場│          │並拜託支持林傑│            │
│    │                  │          │          │西            │            │
├──┼─────────┼─────┼─────┼───────┼──────┤
│4   │98年8 月間某日12時│朱美玉交付│黃林玉花  │朱美玉當場交付│2,000元     │
│    │許，在屏東縣恆春鎮│賄款，林傑│          │現金，並拜託支│（未繳回）  │
│    │東門路56號        │西在場    │          │持林傑西      │            │
│    │                  │          │          │              │            │
├──┼─────────┼─────┼─────┼───────┼──────┤
│5   │98年8 月間某日，在│朱美玉交付│黃月嬌    │朱美玉當場交付│2,000元     │
│    │屏東縣恆春鎮○○路│賄款，林傑│          │現金，並拜託支│（繳回）    │
│    │121 巷3 弄10號前  │西在場    │          │持林傑西      │            │
│    │                  │          │          │              │            │
├──┼─────────┼─────┼─────┼───────┼──────┤
│6   │98年8 月31日21時許│朱美玉單獨│陳貴花    │朱美玉當場交付│2,000元     │
│    │，在屏東縣恆春鎮南│交付賄款  │          │現金，並拜託支│（繳回）    │
│    │灣路信義巷48號    │          │          │持林傑西      │            │
│    │                  │          │          │              │            │
├──┼─────────┼─────┼─────┼───────┼──────┤
│7   │98年10月初某日20許│朱美玉交付│余春妹    │朱美玉抓住並將│5,000元     │
│    │，在屏東縣恆春鎮西│賄款，林傑│          │現金塞入余春妹│（繳回）    │
│    │門路99巷13 號     │西在場    │          │之手中，並拜託│            │
│    │                  │          │          │支持林傑西    │            │
├──┼─────────┼─────┼─────┼───────┼──────┤
│8   │98年10月中旬某日，│朱美玉交付│黃連玉    │朱美玉當場交付│2,000元     │
│    │在屏東縣牡丹鄉大梅│賄款，林傑│          │現金，並拜託支│（繳回）    │
│    │路上之「行德宮」  │西在場    │          │持林傑西      │            │
│    │                  │          │          │              │            │
├──┼─────────┼─────┼─────┼───────┼──────┤
│9   │98年10月某日，在屏│朱美玉單獨│李文生    │朱美玉當場交付│1,000元     │
│    │東縣牡丹鄉石門村「│交付賄款  │          │現金，並拜託支│（繳回）    │
│    │石門國中」附近之林│          │          │持林傑西      │            │
│    │傑西競選總部廚房  │          │          │              │            │
├──┼─────────┼─────┼─────┼───────┼──────┤
│10  │98年10月18日11時許│朱美玉交付│劉秀美    │朱美玉拉住並將│3,000元     │
│    │，在屏東縣恆春鎮中│賄款，林傑│          │現金塞入劉秀美│（繳回）    │
│    │正路258 巷15弄4 號│西在場    │          │之手中，並拜託│            │
│    │                  │          │          │支持林傑西    │            │
├──┼─────────┼─────┼─────┼───────┼──────┤
│11  │98年10月中旬某日12│朱美玉單獨│許銀妹    │朱美玉當場交付│1,000元     │
│    │時許，在屏東縣恆春│交付賄款  │          │現金，並拜託支│（繳回）    │
│    │鎮○○路忠孝巷3 弄│          │          │持林傑西      │            │
│    │2號               │          │          │              │            │
├──┼─────────┼─────┼─────┼───────┼──────┤
│12  │98年11月4 日約1 星│朱美玉交付│葉秀梅    │朱美玉手中夾著│金額不詳    │
│    │期前之某日，在屏東│賄款，林傑│          │金額不詳之鈔票│（未收受）  │
│    │縣恆春鎮○○路200 │西在場    │          │，藉握手拜票之│            │
│    │號之2 「迷你賽車場│          │          │機會，欲交錢予│            │
│    │」廣場涼亭        │          │          │葉秀梅，遭葉秀│            │
│    │                  │          │          │梅拒絕        │            │
├──┼─────────┼─────┼─────┼───────┼──────┤
│13  │98年10月下旬某日，│朱美玉交付│劉秀花    │朱美玉手中夾著│金額不詳    │
│    │在屏東縣恆春鎮三溝│賄款，林傑│          │金額不詳之鈔票│（未收受）  │
│    │路代巡巷77號      │西在場    │          │，藉握手拜票之│            │
│    │                  │          │          │機會，欲交錢予│            │
│    │                  │          │          │劉秀花，遭劉秀│            │
│    │                  │          │          │花拒絕        │            │
├──┼─────────┼─────┼─────┼───────┼──────┤
│14  │98年10月下旬某日11│朱美玉單獨│呂亞珍    │朱美玉當場交付│1,000元     │
│    │時許，在屏東縣牡丹│交付賄款  │          │現金，並拜託支│（繳回）    │
│    │鄉石門村「石門國中│          │          │持林傑西      │            │
│    │」附近之林傑西競選│          │          │              │            │
│    │總部廚房          │          │          │              │            │
└──┴─────────┴─────┴─────┴───────┴──────┘